台灣高等法院刑事裁定　　　　　　　　　　　　　　　九十一年度抗字第一五八號
　　抗　告　人　乙○○
　　即　自訴人
　　被　　　告　甲○○
右列抗告人因自訴被告侵占等案件，不服台灣臺北地方法院，中華民國九十一年三月
一日裁定（九十年度自字第九二九號）提起抗告，本院裁定如左：
    主  文
抗告駁回。
    理  由
一、本件抗告人即自訴人於自訴與抗告及原審法院轉來自訴人抗告補充 (一)狀、致
    該院院長函意旨略以：
  (一)自訴人乙○○申購國民住宅，前經台北市政府國民住宅處（下稱國宅處），公開
    抽籤決定配售號次為一二六九二號順位，並獲書面通知有案，已具有配購資格，
    詎甲○○竟以自訴人配偶已有住宅十三坪，超過甲○○自行規定十二坪者，不予
    配售，將自訴人配偶配購國宅權益予以註銷；但自訴人配偶所有住宅，係在自訴
    人申購國宅以前購置，當時並無任何限制與規定，依法律（令）不溯既往之原則
    ，甲○○蓄意侵占自訴人應享之權益。
  (二)甲○○致函內政部營建署，謊稱自訴人申購國宅與「國民住宅出售出租：：標售
    標租辦法」之規定不符為由，請註銷自訴人承購資格，惟內政部營建署未經查證
    ，竟謂「殆無不當之處」，顯屬錯誤，不無疏漏之處；然自訴人申購國民住宅並
    非依該辦法之規定申購外，且申購時間係在該辦法頒行之前已獲得承購資格，足
    見甲○○為謊言惡意誣蔑。
  (三)甲○○誣指自訴人向稅捐稽徵分處申請將住宅用稅率變更為商用稅率，係在遭台
    北市政府註銷承購國宅後一節，絕無此事；茲檢附自訴人配偶劉元從八八、八九
    、九十年度房屋稅繳款書，當可瞭解其謊言。甲○○擬假借內政部營建署與台北
    市馬英九市長名義轉換為有理，應負偽誣蔑之法律責任。
  (四)自訴人原在民事部分訴求(1)請督促甲○○依當初抽籤決定號次，配售適當國宅。
    (2)自訴人所需購置者，位於民生東路五段附近，中高層次約三十建坪，不得由甲
      ○○任意安排。(3)責令賠償新台幣十五萬元，全數送交颱風救災戶收帳。
  (五)為此向台灣台北地方法院自訴甲○○侵占、偽證、誣告罪責，並為上開民事請求
    。惟法院於收狀後歷時四個月之久，始為「自訴駁回」之裁定，且載明應於送達
    後五日內提起抗告，有使自訴人易遭受逾時不利之影響。自訴人對此裁定理由均
    屬偏頗無理之詞不服，爰提起本件抗告云云。
二、經查：法院或受命法官於自訴案件第一次審判期日前訊問及調查結果，如認為案
    件有刑事訴訟法第二百五十二條至第二百五十四條之情形者，得以裁定駁回其自
    訴，同法第三百二十六條第三項定有明文。次按案件有犯罪嫌疑不足之情形者，
    應為不起訴之處分，同法第二百五十二條第十款亦規定甚明。再按事實之認定應
    憑證據，如未能發現相當證據，或證據不足以證明，自不能以推測或擬制之方法
    ，為裁判基礎，最高法院四十年臺上字第八六號判例意旨參照。
  (一)按意圖為自己或第三人不法之所有，而侵占自己持有他人之物者，處五年以下有
    期徒刑、拘役或科或併科一千元以下罰金，刑法第三百三十五條第一項定有明文
    。又刑法上之侵占罪，係以侵占自己持有他人之物為要件，所謂他人之物，乃指
    有形之動產、不動產而言，並不包括無形之權利在內，單純之權利不得為侵占之
    客體，最高法院著有七十一年台上字第二三○四號判例可資參照。本件自訴人指
    被告涉犯刑法第三百三十五條侵占罪嫌，係以自訴人申購國民住宅經臺北市政府
    國民住宅處公開抽籤決定配售號次（一二六九二號）後，己獲配購資格，乃被告
    竟強行註銷自訴人承購國民住宅之資格等情，為其論據。惟依自訴人所陳之上開
    事實，被告係註銷自訴人承購國民住宅之資格，並未曾持有自訴人所有之物再以
    變異持有為所有之意思加以侵占入己之行為，自無侵占自己持有他人之物之情形
    ，依前開最高法院判例意旨，自訴人所指述被告上揭行為縱屬實情，核亦與刑法
    第三百三十五條侵占罪之構成要件有間，自不得以該項罪名相繩。
  (二)次按於執行審判職務之公署審判時或於檢察官偵查時，證人、鑑定人、通譯於案
    情有重要關係之事項，供前或供後具結，而為虛偽陳述者，處七年以下有期徒刑
    ，刑法第一百六十八條規定甚明。是以刑法偽證罪之成立，係以行為人(1)於執行
    審判職務之公署審判時或於檢察官偵查時為證人、鑑定人或通譯；(2)供前或供後
    具結；(3)於案情有重要關係事項為虛偽陳述等，為其構成要件。又意圖他人受刑
    事或懲戒處分，向該管公務員誣告者，處七年以下有期徒刑。意圖他人受刑事或
    懲戒處分，而偽造、變造證據，或使用偽造、變造之證據者，亦同，刑法第一百
    六十九條第一項、第二項分別定有明文可循。是以刑法誣告罪，係以行為人主觀
    上有使人受刑事或懲戒處分之意圖，客觀上則有向該管公務員申告不實之犯罪或
    應受公務員懲戒事實之行為，為其成立要件。本件自訴人指述被告涉犯偽證、誣
    告罪嫌，係以被告致函內政部營建署，謊稱自訴人申購國民住宅與「國民住宅出
    售出租及商業服務設施暨其他建築物標售標租辦法」之規定不符為由，請該署註
    銷自訴人承購資格，然自訴人並非依該辦法申購，且於該辦法頒行之前即己獲得
    承購資格；另被告誣稱自訴人向稅捐稽關申請將住宅用稅率變更為商業用稅率，
    係在自訴人遭臺北市政府註銷承購資格後所為云云，係屬污蔑造謠，與事實不符
    等情，為其論據。惟縱自訴人所陳各節均屬實情，然依其所述，亦僅係被告在處
    理國民住宅承購之行政業務時，使被告承購資格遭註銷之行為，並無意圖使自訴
    人受刑事或懲戒處分，而向該管公務員申告自訴人犯罪或應受公務員懲戒事實之
    情事，亦非於執行審判職務之公署審判時或於檢察官偵查時，證人、鑑定人、通
    譯於案情有重要關係之事項，供前或供後具結，而為虛偽陳述之情形，依前開之
    說明，俱與刑法誣告、偽證之犯罪構成要件不相符合，自無該等罪名之成立。
  (三)查臺北市政府係以自訴人之配偶持有位於臺北市○○○路○段二三三號九樓之八
    住宅，依國民住宅相關法規已不得再承購國宅，而註銷其等候承購國民住宅資格
    及順位，此為自訴人狀陳在原審卷，並有其提出之內政部營建署九十年八月二日
    九十營署宅字第九二七八三四號函及臺北市市長九十年十月三十日覆箋各一件在
    原審卷足憑。自訴人雖認其配偶持有該房屋係在申購國民住宅之前，當時並無任
    何限制規定，依法律不溯既往原則，不能據此註銷其承購資格，而該房屋亦非在
    其遭註銷後始申請變更為適用營業用稅率等語，然此實僅為臺北市政府註銷自訴
    人等候承購國民住宅資格之行政處分是否適法之問題，自訴人縱有不服，亦應循
    行政爭訟程序尋求救濟。而其所提出之事證，亦僅能證明其就臺北市政府註銷等
    候承購資格所憑理由有所爭執，非屬足以認定被告確有犯罪行為之積極證據，在
    別無其他被告犯罪事證之情形下，自不得據此率指被告有何上開罪行。綜上所述
    ，自訴人所指被告所涉侵占、誣告及偽證等犯行，均屬不能證明，此外復查無其
    他積極事證可資認定被告確有自訴人所指上開犯行，其犯罪嫌疑不足，依照首開
    說明，本件自訴應予駁回。
三、原審本同上之見解，並詳敘理由，依刑事訴訟法第三百二十六條第三項、第二百
   五十二條第十款之規定，裁定駁回自訴。核無不合。至抗告期間，除有特別規定
    外，為五日，自送達裁定後起算。刑事訴訟法第四百零六條前段定有明文，是原
    裁定載明：「如不服本裁定，應於裁定送達後五日內向本院提出抗告狀。」及原
    審法院於九十年十二月四日收受自訴人自訴狀後，因自訴人仍續補陳述狀，且經
    本院函轉自訴人另寄予本院之上開陳述狀，經原審閱卷調查結果，於九十一年三
    月一日裁定，亦均無違誤；抗告人仍執前詞，指摘原裁定不當，非有理由，應予
    駁回。
據上論結，應依刑事訴訟法第四百十二條，裁定如主文。
中      華      民      國    九十一    年      四      月     十七     日
                              台灣高等法院刑事第一庭
                                  審判長法  官  李  相  助
                                        法  官  黃  聰  明
                                        法  官  魏  新  國
右正本證明與原本無異。
不得再抗告。
                                        書記官  賴  淑  真
中      華      民      國      九十一    年     四     月     十九     日
